---
title: "Multiple Regression, Lesson 1"
author: "Henri Makika"
date: "Julho 01, 2019"
output: pdf_document
---

```{r setup, include=FALSE}
knitr::opts_chunk$set(echo = TRUE, message = FALSE)
```

## Import data with information for CO2, GDP and % manufacturing 

```{r}
library(readr)
library(stargazer)
Data_CO2 <- read_csv("Data_CO2.csv")
head(Data_CO2)
```

## Linear Regression by OLS

```{r}
countries = Data_CO2
ols1 <- lm(co2 ~ gdp + ind, data = countries)
#stargazer(ols1, type = "text", digits = 8, column.labels = c("Linear model"),
         # keep.stat = c('n','rsq','adj.rsq','f'), out = "mrd.txt")

```

## Interpretação dos resultados

*Céteris paribus*, se o PIB varie de uma unidade, o CO2 varie de 0.003. As variáveis consideradas são estatisticamente significantes, a hipótese nula : $H_0: \beta_1 = \beta_2 = 0$ e a alternativa : $H_1: \beta_1 \neq \beta_2 \neq 0$, no nosso caso a hipótese nula é rejeitada. Isso significa que as variáveis consideradas explicam perfeitamente o modelo estimado.   

## Lesson 2


### Model log-lin 


```{r}
ols2 = lm(log(co2) ~ gdp + ind, data = countries)
```

### Model lin-log

```{r}
ols3 = lm(co2 ~ log(gdp) + ind, data = countries)
```

### Model log-log

```{r}
ols4 = lm(log(co2) ~ log(gdp) + ind, data = countries)

stargazer(ols1, ols2, ols3, ols4, type = "text", digits = 8, 
          column.labels = c("Linear", "Log-lin", "Lin-log", "Log-log"),
          keep.stat = c('n','rsq','adj.rsq','f'), out = "mrd.txt")
```

On choisit le modèle log-log pour que le coefficient de détermination $R^2$ est supérieur de tous les autres modèles adjustés. 


## Model with binary variable

```{r}
countries$brics = 0

countries$brics[countries$country == "BRA" | countries$country == "RUS" | 
                  countries$country == "IND" | countries$country == "CHN" |
                  countries$country == "ZAF"] <- 1
```

## Log-log model with binary

```{r}
ols5 = lm(log(co2) ~ log(gdp) + ind + brics, data = countries)
ols6 = lm(co2 ~ gdp + ind + brics, data = countries)

stargazer(ols5, ols6, type = "text", digits = 8, column.labels = c("Log-log Binary",
                                                                   "Linear"),
          keep.stat = c('n','rsq','adj.rsq','f'), out = "mrd.txt")
```

$\Delta ln(co2) = \frac{\Delta co2}{co2} = 93 \%$ 

## Para ter a variação exata 
```{r}
exp(ols5$coefficients[4]) -1 
```

$\Delta ln(co2) = \frac{\Delta co2}{co2} = 154 \%$ Os Brics emitem mais co2 $154 \%$ em comparação ao outros países.  










