---
title: "Income Relative"
author: "Henri Makika"
date: "7/3/2019"
output: pdf_document
---

```{r setup, include=FALSE}
knitr::opts_chunk$set(echo = TRUE, message = FALSE)
```

## Income relative 


```{r}
library(readxl)
library(stargazer)
library(AER)
library(MatchIt)

Dados = read_excel("~/Videos/Inverno 2019/Aula 3/Data_RelativeIncome.xls")

summary(Dados)
```

### Regression simples

Il est question ici de l'article du professeur Gori (voir Gori 2013). 

```{r}
linear = lm(sufrnd ~ log(meanrndpcap), data = Dados) 
```

### Regression multiple

```{r}
linmultiple = lm(sufrnd ~ log(meanrndpcap) + log(rndpcap), data = Dados) #+ #(anos_est) + 
                   #mulher + rural, data = Dados)
#summary(linmultiple)
stargazer(linear, linmultiple, type = "text", digits = 5, 
          column.labels = c("Lin-model", "Multi-model"),
          keep.stat = c('n','rsq','adj.rsq','f'), out = "mrd.txt")
```


Interpretation se dit en terme de probabilité, puisque la variable dependente est binaire. variation de sufficence de revenu du voisin sur soi est de 0.14. (modèle 1). C'est $0.14 \%$ de probabilité de satisfaction. De (1) le modèle est super-estimé. Pourquoi ? Parce qu'on a pas considéré d'autres variables importantes pour conclure le modèle. La satisfaction à diminuer du fait que nous avons considéré d'autres variables de controles.  Il ne plus possible de dire qu'on a sur-estimé la regression.  


## Exercice 2 

Voir article Gori et al (). Titre : Saude e mercado do trabalho. 


```{r}
Donne = read_excel("~/Videos/Inverno 2019/Aula 3/Data_HealthIncome.xls")

summary(Donne)
```

## Regression simple


```{r}
linsimple = lm(boasaude ~ (lnrnd) + fem + idade + escolar + declarante + rural, 
               data = Donne)
```

## Variables instrumentales (IV)


```{r}
intrument = ivreg(boasaude ~ lnrnd + fem + idade + escolar + declarante + rural | .-lnrnd +
                    cp + empr, data = Donne)

stargazer(linsimple, intrument, type = "text", digits = 5, 
          column.labels = c("", ""),
          keep.stat = c('n','rsq','adj.rsq','f'), out = "mrd.txt")
```























